【裁判字號】    97,消債更,1009
【裁判日期】    971231
【裁判案由】    更生
【裁判全文】
臺灣桃園地方法院民事裁定          97年度消債更字第1009號
聲  請  人
即  債務人  甲○○原名胡火木.
上列當事人因消費者債務清理事件聲請更生，本院裁定如下：
    主  文
更生及保全處分之聲請均駁回。
聲請費用由聲請人負擔。
    理  由
一、按債務人與金融機構協商成立者，不得聲請更生或清算，但
    因不可歸責於己之事由，致履行顯有重大困難者，不在此限
    ；本條例施行前，債務人依金融主管機關協調成立之中華民
    國銀行公會會員，辦理消費金融案件無擔保債務協商機制與
    金融機構成立之協商，準用前項之規定，消費者債務清理條
    例第151 條第5 項、第6 項分別定有明文。又聲請更生或清
    算不合程式或不備其他要件者，法院應以裁定駁回之，但其
    情形可以補正者，法院應定期間先命補正，同條例第8 條亦
    定有明文。次按，依債務人與金融機構協商成立者，除非因
    不可歸責於己之事由，致履行顯有重大困難，否則不得聲請
    更生或清算，清償者債務清理條例第151 條第5 項規定意旨
    甚明。是債務清償方案成立後，固由債務人按其條件履行，
    惟需於其後發生情事變更，在清償期間收入或收益不如預期
    ，致該方案履行困難甚或履行不能，因不可歸責於己，始能
    聲請更生或清算。此項規定旨在避免債務人任意毀諾已成立
    之協商，濫用更生或清算之裁判上債務清理程序，蓋以債務
    清償方案係經當事人行使程序選擇權所為之債務清理契約，
    債務人應受該成立之協議所拘束。債務人既已與金融機構協
    商成立，如認該協商方案履行有其他不適當情形，自仍應再
    循協商途徑謀求解決，合先敘明。
二、本件聲請更生意旨略以：聲請人有不能清償債務情事，前已
    提出債權人清冊，以書面向最大債權金融機構安泰商業銀行
    股份有限公司（下稱安泰商銀）請求共同協商債務清償方案
    ，於民國95年間協商成立，並約定每月償還新臺幣（下同）
    29,109元，已大於聲請人月薪收入，因當時銀行稱該方案已
    屬最優惠之條件，分期期數亦是最長，故不得已而簽立，且
    於協商成立後參加友人投資被騙十幾萬元，致履行有重大困
    難，故毀諾實屬不可歸責於己，且其無擔保或無優先權之債
    務總額未逾1,200 萬元，復未經法院裁定開始清算程序或宣
    告破產，自仍得聲請更生等語。
三、又按，消費者債務清理條例立法意旨，乃在幫助陷於經濟上
    困境之債務人，得藉由更生或清算程序，走出經濟困境，避
    免走向絕路，實現憲法所保障之生命權，其並非在幫助債務
    人保持其舊有之生活水平，或幫助債務人履行其法定扶養義
    務。因此在考量所謂之「生活必要性支出」，自以維持一般
    人最低生活水平所需為準，而在扶養費支出之考量，亦應以
    實際上確有受扶養必要之支出為準，其與法定扶養義務自當
    加以區別。關於本件聲請人與金融機構成立之協商，有何因
    不可歸責於己之事由，致履行顯有重大困難乙節，聲請人雖
    陳述如上，然查，聲請人係於95年6 月間與安泰商銀依前述
    協商機制而成立債務協商，將聲請人之債務分120 期，以零
    利率，自95年6 月起，按月清償29,109元，而聲請人1 期均
    未履行即予毀諾等情，業據安泰商銀陳報在卷，並提出該協
    議書附卷可稽，且聲請人到庭稱：因繳不起，故1 期都沒繳
    等語明確，堪認屬實。次查，依聲請人到庭自陳：協商當時
    係開計程車，平均薪資在扣除油資後，約為3 萬元至3 萬5
    千元等語，仍高於上述協商金額，則聲請人稱其於聲請協商
    時之收入低於上開協商金額，實在無法繼續繳納云云，即無
    可採，且該協商條件既然係由聲請人與最大債權銀行雙方協
    議所達成，在客觀事實並未有顯著變動之下，上述情事核屬
    聲請人在協商時可得預見，據以評估可否履行協商條件之事
    實，聲請人並因而取得零利率，以120 期清償之利益，實難
    認聲請人所稱：不得已而簽立云云為可採信。況聲請人全未
    履行該協商方案，聲請人復未就上開協商成立時至其應為第
    1 期之履行時，發生如何之情事變更，而在清償期間收入或
    收益不如預期，致該方案履行困難甚或履行不能，且係因不
    可歸責於己之節予以陳述並加以釋明，是聲請人之毀諾即與
    「不可歸責於己之事由致履行顯有重大困難」之要件不符。
    至於聲請人所稱協商後遭友人欺騙，而投資10餘萬元云云，
    不僅非發生於上開協商成立至毀諾期間，而與其毀諾無涉，
    且聲請人既已與最大債權銀行協商成立，即應本於誠信履行
    ，詎聲請人不為此圖，反將10餘萬元之資金用於投資，而投
    資之報酬率與風險係呈正比關係，此為週知之事實，則聲請
    人因而所生損失，自應認係可歸責聲請人之事由所致，併此
    敘明。況以，聲請人於95年10月即另覓得新職迄今，依其所
    提出之96年度綜合所得稅各類所得資料清單所示，其於該年
    度之所得合計612,195 元，以此計算聲請人每月平均薪資達
    51,016元，另依其勞工保險卡所示，其於97年9 月1 日之投
    保薪資為每月43,900元，比較其於96年度之投保薪資從2 萬
    餘元起調至96年12月1 日之43,900元，如加計其他獎金給與
    ，其於97年度之平均月收入應更為提高，是聲請人之收入即
    有增加之趨勢，再者，聲請人之每月生活支出（含扶養費）
    依其所陳定寬計算約為2 萬4 千元，此據聲請人陳述在卷，
    而安泰商銀代理人到庭陳稱：已向聲請人表明可以依180 期
    、零利率之方案與聲請人協商，惟聲請人仍稱無法負擔，且
    期數長達15年無法接受等語，此為聲請人當庭所不爭執，堪
    信屬實，又聲請人之總債務依其債權人清冊所載，總額約為
    405 萬元，如分180 期，每期應為償還之金額即為2 萬2,50
    0 元，加計上開從寬認定之生活支出每月2 萬4 千元，即為
    4 萬6,500 元，仍未逾上述聲請人之平均月薪，則該最大債
    權人安泰商銀所提供之「個別協商一致性方案」顯然係屬聲
    請人可負擔之清償方案，並無不能清償之虞。另依聲請人不
    願接受該方案之理由為清償期長達15年乙節，可認聲請人聲
    請本件更生，係圖以6 至8 年之更生期間，即免除債務之負
    擔，惟依上開方案，聲請人既能於15年清償債務完畢，又依
    聲請人之戶籍謄本所示，其係於59年2 月12日出生，現年約
    為39歲，距勞工強制退休年齡尚有26年左右，惟聲請人仍不
    願意接受上述方案，可認聲請人顯無更生意願，所為顯與本
    條例第1 條規定「…保障債權人之公平受償，謀求消費者經
    濟生活之更生及社會經濟之健全發展…」之立法目的相違，
    本件實難認聲請人不能清償債務或有不能清償之虞，其聲請
    更生，於法尚屬不合，不應准許，應予駁回。又債務人更生
    之聲請既經駁回，其財產之保全處分即已無必要，是其保全
    處分之聲請應併予駁回之。
四、爰裁定如主文。
中    華    民    國    97    年    12    月    31    日
              民事第一庭    法  官  范明達
上為正本係照原本作成
如不服本裁定，應於裁定送達後10日內，以書狀向本院提出抗告
，並繳納抗告費新臺幣1千元
中    華    民    國    97    年    12    月    31    日
                            書記官  張豐松


司法院資訊處製作；財團法人民間司法改革基金會備份。
